臺灣高等法院刑事判決　　　　　93年度上易字第1984號
上　訴　人　臺灣桃園地方法院檢察署檢察官
被　　　告　甲○○
被　　　告　乙○○
上列上訴人因偽造文書等案件，不服臺灣桃園地方法院91年度易
字第615 號，中華民國93年7 月5 日第一審判決（起訴案號：臺
灣桃園地方法院檢察署90年度偵字第7765號），提起上訴，本院
判決如下：
    主  文
上訴駁回。
    理  由
一、公訴意旨：如起訴書所載（如附件）。
二、公訴人認被告等涉有前述犯罪事實，係以告訴人即債權人丙○○、丁○○於偵查中之指述及審理中之證言；證人即自述
    參與被告甲○○所發起合會之吳貴郎審判外及審期日之證言
    ；原審法院九十年度全字第三七０號民事裁定、同年度全字
    第二三七一號民事裁定、系爭土地及建物謄本各一件，以及
    證人吳惠德、吳惠屘，與被告甲○○三人，對於借款之情陳
    述互有出入，並且三人為兄弟關係，陳述內容之真實性令人
    啟疑等推論之情況證據。因認被告等共同均係犯刑法第三百
    五十六條之毀損債權罪、第二百十四條之偽造文書罪嫌，並
    為牽連犯，均從一重之刑法二百十四條之使公務員登載不實
    之偽造文書罪處斷等語。
三、按刑法第三百五十六條之毀損債權罪，固係處罰債務人毀壞
    、處分或隱匿其財產之行為，惟其行為須於「將受強制執行
    之際」之時點，始足認定債務人有意圖毀損債權人債權之情
    ，而所謂「將受強制執行之際」之判斷，實務上固係以「債
    權人已取得執行名義後，強制執行程序終結前」為其認定標
    準，惟絕非指必須進入強制執行程序尚未終結者，亦非指該
    執行名義必須確定者而言，解釋上尚應包括足為執行名義之
    判決或裁定等（強制執行法第四條各款參見）之作成並對外
    生效時，亦即該等執行名義使債權人知悉後，即應從寬解釋
    為「將受強制執行之際」，換言之，應以假扣押、假處分等
    保全裁定作成並對外諭知（送達債權人）時為準，至於不採
    法院裁定作成時為準，係因此時裁定並未對外生效，非屬有
    效之執行名義之故。
四、訊據被告等對於以乙○○為債權人，將甲○○所有之本案系
    爭房地不動產設定債權額為新台幣（以下同）七百萬元之最
    高限額抵押權等事實固不否認，惟均否認有損害債權人丙○○、丁○○債權之意圖及行為。被告甲○○辯稱：確實向其
    小弟吳惠屘借款三百萬元，另有向其父親借錢，因為向吳惠
    屘借錢所提供之擔保支票無法兌現，遂提名下不動產設定抵
    押權等語；被告乙○○辯稱：其夫為吳惠屘，吳惠德積欠其
    夫三百萬元，經其同意下，而以其為債權人之名義，設定本
    案抵押權等語。查本案不動產房地設定抵押權之時間為民國
    九十年四月二十四日，有公訴人所提出該土地及建物登記謄
    本各一件在卷足證，並為被告及告訴人等所不爭執；債權人
    丙○○、丁○○所聲請之假扣押裁定均係於九十年四月二十
    日裁定，且未當庭宣示，而分別於九十年四月二十七日、九
    十年四月三十日分別送達債權人，有原審法院九十年度裁全
    字第二三七０號、裁全字第二三七一號民事裁定各一件，及
    該等案卷宗所附送達證書各一件為證。換言之，本案裁定既
    未經當庭宣示，應以送達時始生效力，而分別於九十年四月
    二十七日及三十日始生效，而於該日始符前述「將受強制執
    行之際」之起始時點，本案設定抵押權之時間既在此等時間
    之前，自不符本條構成要件，雖設定抵押權之時間距法院裁
    定作成後僅四日，惟當時裁定並未對外生效，縱令債務人有
    「逃避」債權人追償之意思，依據嚴格罪刑法定原則，不得
    對被告為不利之擴張解釋，自仍與本罪「意圖毀損債權」要
    件不符。至於公訴人所提出假執行判決生效時點之問題，應
    係指假執行判決當庭宣示，自於當日即生效力，與假扣押裁
    定未經當庭宣示，尚須送達始生效力者不同。是公訴人所提
    出證人等，欲證明被告甲○○在告訴人未聲請假扣押前即聽
    聞告訴人欲聲請假扣押一事，因本院採前述嚴格解釋，此部
    分證明即無實益；另附帶說明者，本案債權人丁○○收受裁
    定書之執行名義後，並未提供擔保聲請執行；而丙○○雖提
    供擔保並聲請執行，惟該不動產業經美商花旗銀行執行假扣
    押在案，始未重覆執行假扣押，就假扣押而言，債權人二人
    之權利並未受損。另查公訴人所訴事實，尚指被告等涉犯假
    造債權及不實抵押權，而有使公務員登載不實之偽造文書罪
    嫌。本院自仍有查明債權及抵押權是否實在之必要。訊據被
    告甲○○堅稱確向其弟弟吳惠屘借款，核與其警詢及偵查訊
    問所稱係向吳惠德借款等內容，就借款人部分顯然不符，惟
    另核被告乙○○之警詢筆錄內容，上載因吳惠德亦沒錢，而
    向其夫吳惠屘借款給付給甲○○等語。被告警詢中未提及吳
    惠屘，尚屬合理之解釋。另證人吳惠德結證略以：吳惠屘對
    於甲○○向吳惠屘借款之地點在吳惠德位於新坡村中山路二
    段五五九號之家中，借款之金額三百萬元，係以現金之方式
    交付，因為甲○○急需用錢，並且甲○○隨後有提供支票擔
    保利息，就在吳惠屘獲兌現五、六次利息支票後，甲○○因
    經濟有困難，要求不要軋支票，吳惠屘就要求設定抵押權，
    ，其就馬上請甲○○準備資料，大概在幾天內就將資料交給
    代書辦理。因為吳惠屘表示他平常常常出國，設定給妻乙○○，要拿印章比較方便，乙○○也同意。最高限額抵押權範
    圍內，有二百五十萬元是其等父親的，甲○○有另外向父親
    借至少二百五十萬元，也有開支票給父親擔保，因為父親年
    紀大，都是吳惠德幫其作主等語。警詢中所陳述九十年二月
    甲○○財力狀況不佳，原來要把房屋設定給告訴人丙○○、
    丁○○二人，因二人不願意，所以你才房子設定給乙○○等
    語，係聽甲○○所轉述，錢確實係甲○○向吳惠屘借的，其
    僅係中間的經手人及幫忙找代書設定抵押權等語。訊據證人
    吳惠屘結證略以：一次借現金三百萬元給吳惠德，在吳惠德
    家，以現金分成三疊，各一百萬元交付。甲○○當天隨後有
    交付十張連號的支票，發票人是吳萬鍵，從八十九年九月十
    三開始一直到九十年五月十三日，面額都是四萬五千元，這
    是利息支票；九十年六月十三日是面額三百萬元的本金支票
    ，這些支票八十九年九月十三日起至九十年三月十三日止都
    有兌現，四月十三日那張開始就沒兌現了，預定的還款期就
    是九十年六月十三日。沒有兌現對原因係甲○○要求我不要
    軋，他說沒有辦法給付。我打電話問甲○○如何處理，甲○○說房子設定抵押給我，記得是在星期天中午過後拿我太太
    （乙○○）的印章給吳惠德，請他幫我設定給我太太名下。
    不知道吳惠德是否有支票，因為相信哥哥甲○○，同意甲○○交付其子吳萬鍵開具的支票來擔保，記得甲○○未付利息
    後之四、五天內期間即找甲○○討論怎麼處理，甲○○同意
    明曾有意將房地設定抵押給他人，因為吳惠德明瞭不動產設
    定問題，所以請吳惠德辦理，當初是直接先把乙○○印章交
    給吳惠德，我回家才告訴乙○○此事，她也沒有反對，借錢
    時二嫂（即被告之妻吳高銀鳳）雖未在現場，惟當天隨後二
    哥甲○○拿支票來時，二嫂有來道謝等語。訊據另案在監服
    刑之證人吳高銀鳳結證稱（略以）：當初召互助會讓兒子做
    生意，兒子生意失敗，其互助會倒會，其夫甲○○之財力即
    不佳，甲○○曾去找吳惠德，因兒子生意失敗請吳會德幫忙
    ，透過吳惠德而找到吳惠屘，吳惠屘借三百萬元給甲○○，
    交錢當時我不在場，兒子吳萬鍵也知道借錢之事，因為我先
    生拿到錢之後，就拿給吳萬鍵，吳萬鍵就開支票來，錢實際
    上是為了吳萬鍵所借的。因為互助會是以甲○○名義起會，
    四月十六日宣布停標，五月六日在律師那邊開協調會，宣布
    倒會後沒二天，大約四月十八日，有很多債權人包括告訴人
    二人到家裡來商談，其夫也在家裡，當時曾表示想要賣房子
    還債，丙○○不願意承受房子以抵償債務。吳惠屘、吳惠德
    應該都知道借錢是要給吳萬鍵用的。因為向吳惠屘借錢有透
    過吳惠德，對吳惠德不好意思，所以積欠許多互助會款，仍
    選擇將僅剩的不動產設定給乙○○，代子吳萬鍵擔保等語。
    證人吳惠德、吳惠屘亦表示甲○○應該係為其子吳萬鍵借錢
    等語。又證人吳惠屘當庭提出華南商業銀行東湖分行「致皇
    有限公司」及「吳惠屘」存摺明細正本，核對與被告所提出
    影本相符，另有支票影本三件，均足證明自八十九年九月十
    三日起，至九十年三月十三日止每月均有四萬五千元之支票
    兌現，對此等八十九年至九十年間記載之文書資料，自無可
    能謂被告係為未來之本案預作訴訟上之準備。是足證被告甲○○確實為合會及其子吳萬鍵之債務，透過其弟吳惠德，向
    吳惠屘借款三百萬元，並且因其後利息支票無法兌現，而另
    提供本案房地設定抵押，堪信真實，既債務為真，基此所設
    定之抵押權自非虛偽，且所設定者為最高限額抵押，因而與
    實際債權不符，尚非無理。至被告選擇為子償還債務而提供
    擔保，設定抵押權予其親兄弟，而不顧所積欠廣大合會會員
    之債務全無擔保之窘境，雖道德上尚有可議，惟依法其提供
    所有房地擔保何筆債務，本有自由選擇之權，自不得以此道
    德上可非難之行為，而認被告違法。
五、綜上所述，公訴人所舉之證據，尚不足證明被告等確有為毀
    損債權或偽造文書等犯行。此外，本院亦查無其他積極之證
    據，足認被告等確有公訴人所指犯行。原審詳加審究後，以
    被告二人犯罪不能證明，諭知無罪之判決，並無不當。公訴
    人依告訴人聲請意旨上訴認為毀損債權罪所謂「將受強制執
    行之際」，於保全處分之假扣押、假處分等程序，應以保全
    裁定作成之時點為準，而被告等人之債權及抵押權均屬不實
    云云，指摘原判決不當，核屬無理由，應予駁回。
據上論斷，應依刑事訴訟法第三百六十八條，判決如主文。
本案經檢察官陳宏達到庭執行職務。
中　  華　 　民　 　國　  94  　　年　　1　　月　　4 　日
　　　　　　　　    刑事第十八庭審判長法　官 吳  敦
　　　　　　　　　　　　 　           法　官 許仕楓
　　　　　　　　　　　      　　　　  法　官 沈宜生
以上正本證明與原本無異。
不得上訴。
                                      書記官 陳雅加
中　  華　 　民　 　國　  94  　　年　　1　　月　　4 　日
